【裁判字號】    95,訴,4182
【裁判日期】    950921
【裁判案由】    損害賠償
【裁判全文】
臺灣臺北地方法院民事判決              95年度訴字第4182號
原      告  台北市市場管理處
法定代理人  乙○○
訴訟代理人  蔡正廷律師
被      告  遠揚營造股份有限公司
法定代理人  甲○○
訴訟代理人  牛湄湄律師
上列當事人間損害賠償事件，本院於民國95年9月7日言詞辯論終
結，判決如下：
    主      文
被告應給付原告新台幣伍佰肆拾伍萬柒仟壹佰肆拾陸元，及自民
國 95年4月18日起至清償日止，按週年利率百分之五計算之利息
。
訴訟費用由被告負擔。
本判決於原告以新台幣壹佰捌拾萬元為被告供擔保後，得假執行
；但被告如於假執行程序實施前，以新台幣伍佰肆拾伍萬柒仟壹
佰肆拾陸元為原告預供擔保後，得免為假執行。
    事實及理由
壹、原告主張：
一、兩造於民國87年10月22日簽訂工程合約書（以下簡稱系爭合
    約），約定由被告承作「濱江批發市場改建工程（建築工程
    部分）」（以下簡稱系爭工程），並約定工程總價為新臺幣
    （下同）1,600,009,600元，工程期限自 87年10月31日起至
    89年9 月30日止，且自系爭工程全部竣工正式驗收合格之次
    日起，由被告進行保固。被告於施工期間漏未施作東西兩側
    地面排水溝，經其於驗收後自行改善時，其施工機具不慎挖
    破混凝土排水管（ RCP管），且修補未完全，使得雨水得由
    破裂之涵管流入污水管線，嗣 93年9月11日颱風來襲帶來大
    量雨水，循上開破裂處流入汙水管，濱江市場污水廠乃無法
    承受而導致淹水；經通知被告於污水廠淹沒後進行改善，然
    污水廠於同年10月25日大雨來襲，仍然再度發生淹水。
二、原告所轄濱江市場污水廠因上開淹水遭到嚴重損害，因此必
    須委請專業機構進行損害鑑定，因而支出鑑定費用 310,000
    元；另修復損壞之污水廠設備，支出工程費用 4,707,300元
    、委託設計監造費用275,090元（直接工程費4,366,500元之
    6.3％）及污水廠設備損壞之工程管理費164,756元，共計5,
    457,146元。原告爰依民法第227條、第495條第1項等規定，
    就被告不完全給付而生之損害，及因歸責於承攬人即被告之
    事由，致工作發生瑕疵，請求被告負損害賠償責任。
三、雖被告稱濱江市場東西兩側排水溝之工程，並非系爭合約所
    列項目，且原告已於 93年6月21日辦理通過驗收，可知系爭
    工程之缺失已完成改善，並無缺失項目。惟據系爭合約之原
    設計圖或竣工圖，系爭工程東西兩側均有排水溝之施作，且
    被告亦自承其依監造人之指示，於 94年1月間進行排水明溝
    （加蓋）工程，倘該工項非屬系爭合約之範圍，被告自無須
    於系爭工程完工後，另委請訴外人隆固工程有限公司施作。
    況依系爭合約第22條約定，系爭工程之保固期間係自93 年6
    月21日至 94年6月21日止，則被告就其漏未施作東西兩側排
    水溝，及於驗收後委請其他承商進行改善，使用之施工機具
    不慎挖破混凝土排水管，致該污水廠於93年9月11日及93 年
    10月25日時淹水，均發生於該保固期間內，被告自應負賠償
    責任。再被告稱 93年9月11日之污水廠淹水，乃因現場遭人
    強力摘除管帽，致使雨水經由該管路流入污水管所致云云，
    不僅與原告無涉，且應由被告就此部分負舉證責任。
四、聲明：(一)被告應給付原告 5,457,146元，及自起訴狀繕本送
    達之翌日起至清償日止，按週年利率百分之五計算之利息。
    (二)訴訟費用由被告負擔。(三)原告願供擔保，請准宣告假執行
    。
貳、被告主張：
一、兩造系爭合約之工程項目，並未將濱江市場東西二側車道排
    水溝列為計價項目，且兩造就系爭工程於 93年6月21日認定
    已完成所有缺失改善並辦理驗收完成，故被告就系爭工程並
    無漏未施作排水溝之缺失。
二、原告所稱濱江市場於 93年9月11日及93年10月25日發生污水
    廠淹水事件，均與被告於濱江市場東西二側進行排水之改善
    工程無關。蓋濱江市場東西二側之通道平台於 93年6月間，
    每逢豪雨即有積水情形，被告為進行改善，遂委由訴外人祥
    曜工程有限公司（以下簡稱祥曜公司）分別於東西二側各鑽
    洗孔設管共 4處以助排水，然濱江市場之使用單位即台北農
    產運銷股份有限公司（以下簡稱台北農產公司）於 93年7月
    初，向原告反應該污水廠遇雨即有異常水量進入，經原告通
    知被告、監造人及台北農產公司於 93年7月23日進行會勘，
    被告經要求全面檢視雨水排水是否有另行導入污水管及連續
    壁複壁中，被告檢視結果認為係東西二側鑽洗孔設管所致，
    遂於93年8月2日及93年8月3日，委由祥曜公司進行以管帽封
    閉渠等洗孔，是自93年8月3日起，渠等鑽孔既均以管帽封閉
    ，自不可能發生雨水流入污水管線之情事。
三、濱江市場之污水廠於93年9月10日及93年9月11日在台北市發
    生大豪雨時淹水，兩造就此曾會同水電承包商、台北農產公
    司人員、監造人即莊耀山建築師派駐現場主任進行現場勘查
    ，始發現東西二側鑽洗孔已有三洗孔之管帽遭破壞摘除，僅
    有一處仍維持原狀，被告之人員當場反應該洗孔管帽遭人破
    壞打開，被告為免再發生相同之情事，遂於 93年9月14日以
    混擬土水泥進行封孔，足證 93年9月11日發生污水廠淹水之
    情事，乃現場遭人強力摘除管帽致雨水經由該管路流入污水
    管所致，係第三者介入之原因，並非可歸責被告之事由所致
    。且洗孔管路以水泥封孔後，雨水已不可能再由該等孔洞流
    入，故93年10月25日發生污水廠再度淹水之情事，與該排水
    洗孔之改善工程並無關聯。
四、被告為有效改善濱江市場東西二側排水溝於下雨時之積水問
    題，乃依監造人之指示，於 94年1月間進行排水明溝（加蓋
    ）工程，並發包由隆固公司承作，該項排水明溝之工程於94
    年 2月間完工。然原告所提出之鑑定報告，係以濱江市場東
    西二側排水溝於 94年4月時之情況進行分流試水所為之鑑定
    ，惟當時之情況與其於 93年9月11日及93年10月25日時之情
    況並不相同，是該鑑定報告之鑑定基礎自有未合。況該鑑定
    報告乃原告自行委託台灣省環境工程技師公會進行鑑定，被
    告於其進行會勘現場鑑測時，並無任何人員在場，其客觀性
    已有疑義。復由該鑑定報告可知其鑑定方式係於 93年4月間
    ，以當時已完工之排水明溝分別以沙包截溝進行倒入色水測
    試，而認定雨水係經由該排水溝流入該排水溝下GWE1、GWE2
    、GWW2之三漏裂處而流入污水管所致，惟該處之排水溝係於
    94年2月始完工，於 93年9月11日及93年10月2日時，並無任
    何該排水溝之存在，不可能發生雨水得以流入該排水溝及雨
    水流入排水溝後進入污水管之情形，是該鑑定報告所為鑑定
    歸責原因之基礎已有不合。
五、聲明：(一)原告之訴駁回。(二)訴訟費用由原告負擔。(三)如受不
    利判決，請准供擔保免為假執行。
參、兩造不爭執之事實：
一、兩造於87年10月22日簽訂系爭合約，約定由被告承作系爭工
    程，並約定工程總價為1,600,009,600元，工程期限自87 年
    10月31日起至89年9月30日止。
二、系爭工程已於93年6月21日完成驗收。
三、系爭工程驗收時，被告並未於濱江市場東西兩側施作地面排
    水溝。
四、濱江市場東西二側之通道平台於 93年6月間，每逢豪雨即發
    生積水情形，被告為進行改善，遂委由祥曜公司分別於東西
    二側各鑽洗孔設管共4處以助排水。
五、祥曜公司於裝設上開洗孔時，損壞濱江市場之汙水管。
六、濱江市場之使用單位台北農產公司於 93年7月初向原告反應
    該污水廠遇雨即有異常水量進入，經原告通知被告、監造人
    及台北農產公司於 93年7月23日進行會勘，檢視結果認為係
    東西二側鑽洗孔設管所致，遂於93年8月2日及93年8月3日，
    由被告委由祥曜公司進行以管帽封閉前開洗孔之工程。
七、濱江批發市場之污水廠於 93年9月11日颱風來襲時發生嚴重
    淹水，且該項淹水係因大量雨水自破裂汙水管流入污水廠所
    致。
八、濱江市場污水廠於 93年9月11日淹水後，兩造會同水電承包
    商、台北農產公司人員、監造人即莊耀山建築師派駐現場主
    任進行現場勘查，發現東西二側4個鑽洗孔中，有3個洗孔之
    管帽遭破壞摘除。而被告為免再發生相同情事，於 93年9月
    14日以混擬土水泥，將4個鑽洗孔進行封孔。
九、濱江市場污水廠於93年10月25日大雨來襲時，因前次淹水損
    壞之幫浦尚未修復，再度發生淹水。
十、濱江市場污水廠因上開淹水遭到損害，原告因此委請專業機
    構進行損害鑑定，因而支出鑑定費用 310,000元、修復損壞
    之污水廠設備之工程費用 4,707,300元、委託設計監造費用
    275,090元及污水廠設備損壞之工程管理費164,756元。
肆、得心證之理由：
本件兩造所爭執之處，應在於（一）被告委由祥曜公司施作前揭
洗孔之行為，是否屬於其基於系爭合約之債務履行行為？（二）
被告委由祥曜公司施作洗孔時不慎損壞濱江市場汙水管之行為，
與濱江市場於 93年9月11日、10月25日發生淹水導致之損害間，
有無相當因果關係？
一、經查，系爭合約之工程，應依據「圖樣說明書」決定其範圍
    一節，有工程合約書影本一件附卷可稽；而系爭合約之附件
    設計圖A1-4中，確標示有「25cm排水明溝加蓋」之圖樣與文
    字等情，亦有該設計圖及莊耀山建築師事務所函之影本各一
    件在卷足據，均堪信為真正。參諸上揭淹水發生後，被告確
    於 94年1月間於濱江市場東西二側進行排水明溝加蓋工程之
    事實，為被告所自認，是原告主張濱江市場東西二側排水明
    溝工程屬於系爭合約之工程範圍，應堪採信。
二、次查，被告於 94年1月間進行濱江市場東西二側排水明溝加
    蓋工程之原因，乃為有效改善濱江市場東西二側排水溝於下
    雨時之積水問題一節，為被告所自認；則被告未依系爭合約
    施作排水明溝加蓋工程，當為濱江市場東西二側每逢大雨發
    生積水之原因。是被告嗣為改善濱江市場東西二側每逢豪雨
    發生積水情形，而委由祥曜公司分別於東西二側各鑽洗孔共
    4 處之行為，當亦屬其依據系爭合約，而履行其債務之行為
    ；從而依據民法第 224條「債務人之代理人或使用人，關於
    債之履行有故意或過失時，債務人應與自己之故意或過失負
    同一責任。但當事人另有訂定者，不在此限。」之規定，被
    告對於祥曜公司於施工過程不慎毀壞濱江市場汙水管之行為
    ，自應負擔債務不履行之損害賠償責任。
三、按所謂相當因果關係，係以行為人之行為所造成的客觀存在
    事實，為觀察的基礎，並就此客觀存在事實，依吾人智識經
    驗判斷，通常均有發生同樣損害結果之可能者，該行為人之
    行為與損害間，即有因果關係。經查，濱江市場之污水廠於
    93年 9月11日颱風來襲時發生嚴重淹水之原因，乃大量雨水
    自上開遭祥曜公司施工損壞之汙水管流入污水廠所致，另該
    污水廠於93年10月25日大雨來襲再次淹水之原因，則係因前
    次淹水損壞之幫浦尚未修復所致等情，為兩造所不爭執。雖
    被告另抗辯若非有人蓄意破壞被告於洗孔裝設之管帽，當不
    致造成淹水云云，然祥曜公司於裝設洗孔而損壞汙水管後，
    濱江市場之使用單位台北農產公司曾於 93年7月初向原告反
    應該污水廠遇雨即有異常水量進入，並經會勘認為係東西二
    側鑽洗孔設管所致等情，為被告所自認；勘認被告於 93年7
    月間，已經知悉系爭汙水管遭到祥曜公司施工而損壞，且發
    生大雨時，雨水得經由破裂之污水管進入污水廠等事實。則
    被告為修復其使用人祥曜公司造成之損害，自應詳細查核汙
    水管破裂位置，逐一修補，並實施添加色料等測試方式，以
    確認系爭汙水管是否仍有漏裂情形，並依據系爭合約如實施
    作排水明溝，以解決濱江市場東西二側遇大雨即積水之問題
    。然而被告並未採取上開方式修復系爭破裂之汙水管，並一
    併解決濱江市場東西二側之積水問題，而僅採取簡單、便宜
    手段，直接以管帽封閉前開洗孔，置原來因為其漏未施作排
    水明溝工程所造成的積水問題於不顧；如此一來，不但雨水
    經由其他管道進入地表，均仍有循破裂之汙水管進入污水廠
    之可能（此自被告以水泥將洗孔封死後，污水廠仍於93年10
    月25日發生淹水之事實，即可見一般），且濱江市場東西二
    側若遇大雨，地面積水仍然無處宣洩，鄰近商家不知地下汙
    水管已經破裂，雨水可能經由洗孔流入污水廠之嚴重利害關
    係，一旦遇雨積水，乃極有實施自力救濟，將洗孔管帽自行
    除去，以排除地面積水之可能。本院認為此等風險，均乃被
    告於抉擇捨棄如實修復汙水管破裂之處，而僅於洗孔加設管
    帽時，依據客觀存在之事實，所得預測之結果；是嗣後濱江
    市場污水廠果確於 93年9月11日豪雨時，發生雨水自為人除
    去之管帽經洗孔流入地表，經由破裂之汙水管進入污水廠而
    造成淹水，並因之損壞排水幫浦設備，使得同年10月25日大
    雨時，因幫浦未及修復及污水管仍有漏裂而再次淹水，依據
    前揭說明，原告因此等淹水所受之損害，自難謂與被告上開
    債務不履行之行為間無相當因果關係。
四、濱江市場污水廠因上開淹水遭到損害，原告因此委請專業機
    構進行損害鑑定，因而支出鑑定費用 310,000元、修復損壞
    之污水廠設備之工程費用 4,707,300元、委託設計監造費用
    275,090元及污水廠設備損壞之工程管理費 164,756元等情，
    為兩造所不爭執，從而原告依據民法第 227條債務不履行之
    法律關係，請求被告給付 5,457,146元，及自起訴狀繕本送
    達之翌日起至清償日止，按週年利率百分之五計算之利息，
    自有理由，應予准許。
伍、兩造均陳明願供擔保以代釋明，聲請宣告假執行或免為假執
    行，核均與法律規定相符，爰分別酌定相當之擔保金額宣告
    之。
陸、本案事證已臻明確，兩造其餘主張陳述及所提之證據，均毋
    庸再予審酌，附此敘明。
柒、據上論結，本件原告之訴一部為有理由，依民事訴訟法第78
    條、第390條第2項、第392條，判決如主文。
中    華    民    國    95    年     9    月    21    日
                  民事民二庭    法  官  楊代華
以上正本係照原本作成
如對本判決上訴，須於判決送達後20日內向本院提出上訴狀
中    華    民    國    95    年     9    月    21    日
                                書記官  許婉如


司法院資訊處製作；財團法人民間司法改革基金會備份。
